【裁判字號】    99,交聲,95
【裁判日期】    990630
【裁判案由】    違反道路交通管理處罰條例聲明異議
【裁判全文】
臺灣苗栗地方法院交通事件裁定          99年度交聲字第95號
原處分機關  交通部公路總局新竹區監理所苗栗監理站
異  議  人
即受處分人  甲○○
上列異議人即受處分人因違反道路交通管理處罰條例案件，對於
交通部公路總局新竹區監理所苗栗監理站於民國99年3 月22日所
為之竹監苗字第裁54-F00000000號處分（原舉發案號：苗縣警交
字第F00000000號），聲明異議，本院裁定如下：
    主  文
原處分關於罰鍰新臺幣壹萬伍仟陸佰元部分撤銷。
前項撤銷部分，甲○○處罰鍰新臺幣柒仟捌佰元。
其餘異議駁回。
    理  由
一、原處分機關略以：異議人即受處分人甲○○於民國97年7 月
    10日5 時50分許，騎乘車牌號碼SFA-732 號輕型機車行經苗
    栗縣竹南鎮○○○○○路口處，因發生車禍事件為苗栗縣警
    察局竹南分局交通事故處理小組警員舉發「1.閃光紅燈未停
    車再開，肇事自傷（即未依號誌指示減速慢行）、2.酒後駕
    車，吹氣酒測值為0.62MG/L」違規，本站爰依道路交通管理
    處罰條例（下稱同條例）第44條第1 項第5 款、第35條第1
    項第1 款及第24條第1 項第2 款暨違反道路交通管理事件統
    一裁罰標準及處理細則第41條第4 項規定，於99年3 月22日
    裁處異議人罰鍰新臺幣（下同）45,600元（未依號誌指示減
    速慢行罰600 元，酒後駕車罰45,000元，惟裁決書誤載為49
    ,500元，應更正為45,000元）、吊扣駕駛執照12個月及施以
    道安講習；異議人另涉及公共危險罪部分，業經臺灣苗栗地
    方法院刑事判決（98年度交簡上字第44號）判處罰金3 萬元
    ，低於道路交通管理處罰條例第92條第3 項所訂最低罰鍰基
    準，應補繳不足最低罰鍰之部分15,000元，及另警舉發未依
    號誌指示減速慢行仍須繳納罰鍰600 元，共計15,600元、罰
    鍰及駕駛執照限於99年4 月21日前繳納等語。
二、異議意旨略以：異議人於上開時、地酒後駕車，因異議人患
    有器質性腦症候群之精神疾病，經上訴請求從輕量刑，業經
    臺灣苗栗地方法院判決處罰金3 萬元，苗栗監理站又裁罰15
    ,600元，違反一事不二罰，爰請法院裁定撤銷原處分，原諒
    長期住院又要支付龐大醫療及伙食費用之異議人，予以不罰
    等語。
三、按汽車駕駛人駕駛汽車未依標誌、標線、號誌指示減速慢行
    ，處新臺幣600 元以上1,800 元以下罰鍰；汽車駕駛人，駕
    駛汽車經測試檢定，有酒精濃度超過規定標準者，處新臺幣
    15,000元以上60,000元以下罰鍰，當場移置保管其車輛及吊
    扣其駕駛執照1 年，並應接受道路交通安全講習，同條例第
    44條第1 項第5 款、第35條第1 項第1 款、第24條第1 項第
    2 款分別定有明文。而道路交通管理處罰條例所稱之汽車，
    依該條例第3 條第8 款規定，係包括機器腳踏車在內。
四、次按行為時因精神障礙或其他心智缺陷，致不能辨識其行為
    違法或欠缺依其辨識而行為之能力者，不予處罰；行為時因
    前項之原因，致其辨識行為違法或依其辨識而行為之能力，
    顯著減低者，得減輕處罰，行政罰法第9 條第3 項、第4 項
    規定甚明。又行為人之精神狀態究竟如何，事實審法院非不
    得視個案情節，綜合其當時各種言行表徵，就顯然未達此程
    度之精神狀態者，逕行判斷，並非概須送請醫學專家鑑定，
    始得據為審斷之基礎（最高法院96年度臺上字第6992號判決
    意旨參照）。
五、經查：
(一)、異議人騎乘車牌號碼SFA-732 號輕型機車，於上揭時、地為
    警舉發「1.閃光紅燈未停車再開，肇事自傷（即未依號誌指
    示減速慢行）、2.酒後駕車，吹氣酒測值為0.62MG/L」違規
    乙節，有原舉發單位即苗栗縣警察局苗縣警交字第F0000000
    0 號舉發違反道路交通管理事件通知單、裁決書、送達證書
    各1 份在卷足憑。是異議人確有上揭「未依號誌指示減速慢
    行」及「汽車駕駛人酒精濃度超過規定標準」之違規事實，
    堪予認定。
(二)、次查異議人罹患器質性腦徵候群，有大千醫院南勢分院於98
    年3 月24日開立之診斷證明書、異議人於大千醫院之病歷摘
    要、中華民國身心障礙手冊等各1 份在卷可憑。而依據大千
    醫院病歷摘要略以：「．．曾因跌倒導致頭部外傷（時間不
    詳），並於酒後開始有出現自言自語，衝動控制差及毆打雙
    親，並因犯家暴法故有入獄服刑約8 個月，於2006 /01及20
    06/04 因上述精神症狀加劇，曾至為恭精神科住院約20天，
    出院後，欠缺病識感且未規則服藥，常於因酒後出現情緒不
    穩、自言自語、疑心病重、幻覺（會看到很多媽祖及神明）
    、失眠差、衝動控制差及暴力行為，96年6 月起陸續至本院
    住4 次，最後一次為2007/05/12- 2008/12/01；出院後可規
    則返門診追蹤，前2 個月行為表現較正常，但服藥順從性差
    ，此次入院因近2 個月於家中每天飲酒，吸菸一天2-3 包，
    於酒後出現情緒不穩、衝動控制差和易怒罵家人、攻擊家人
    等行為，因家屬感照顧困難，今聯絡公衛護士，建議帶來本
    院，經醫師評做後給予辦理住院。」等語，足徵異議人於罹
    患器質性腦徵候群之狀態下，自我控制力較差。再本件違規
    舉發時間係97年7 月10日，正值異議人因有上述精神症狀住
    院治療之期間，堪認異議人於違規事實發生當時有因精神障
    礙致其辨識行為違法或依其辨識而行為之能力，顯著減低。
    是本件異議人因患有輕度精神障礙，於違規事實發生當時辨
    識行為違法之能力較一般正常人為低，可責性亦較低，罰鍰
    高低對其意義不大，本院審酌其違規情節及精神障礙程度，
    爰依法酌減其處罰為二分之一之金額。據此，原處分裁處異
    議人罰鍰15,600元部分，應酌減至7,800 元，始為適法。
六、綜上所述，異議人確有前揭未依號誌指減速慢行及汽車駕駛
    人酒精濃度超過規定標準（0.55MG/L以上）之違規行為，原
    處分機關依道路交通管理處罰條例第44條第1 項第5 款、第
    35條第1 項第1 款及第24條第1 項第2 款暨違反道路交通管
    理事件統一裁罰基準表之規定，對異議人裁決如原處分所示
    之處罰，固非無見，然異議人行為時因精神障礙，致其辨識
    行為違法之能力，顯著減低，已如前述，則原處分機關未予
    詳查，關於罰緩部分未予減輕處罰，即有未洽，自應由本院
    予以撤銷，從輕裁處異議人罰鍰共計新臺幣7,800 元（未依
    號誌指示減速慢行之部分罰300 元，酒後駕車之部分罰7,50
    0 元），以資適法。至原處分機關裁決異議人吊扣駕駛執照
    1 年之處分部分，因係為達遏止酒後駕車之不法行為，維護
    道路交通用路權人之生命、身體之安全法益，自毋須酌減。
    而施以道安講習部分，目的在曉喻駕駛人遵守道路交通安全
    規則，異議人既為領有合法駕駛執照之人，自有知悉及遵守
    道路交通安全規則，以維自身及用路人安全之義務，不因其
    是否為精神障礙之人而有異，故此部分之處分亦毋須減免，
    併此敘明。
七、據上論斷，應依道路交通管理處罰條例第87條第2 項、道路
    交通案件處理辦法第19條、第20條前段，裁定如主文。
中    華    民    國    99    年    6     月    30    日
                  交通法庭  法  官  周靜妮
以上正本與原本無異。
如不服本裁定應於送達後5 日內向本院提出抗告狀。
                            書記官  巫  穎
中    華    民    國    99    年    6     月    30    日

司法院資訊處製作；財團法人民間司法改革基金會備份。
